【裁判字號】    92,上易,66
【裁判日期】    920527
【裁判案由】    分配表異議之訴
【裁判全文】
臺灣高等法院臺南分院民事判決  九十二年度上易字第六六號    Ｋ
      上  訴  人  乙  ○○○
      兼
      訴訟代理人  甲  ○  ○
      被  上訴人  丙  ○  ○
      訴訟代理人  洪  士  凱  律師
右當事人間請求分配表異議之訴事件，上訴人對於中華民國九十一年十一月二十九日
台灣雲林地方法院第一審判決（九十一年度訴字第六七七號）提起上訴，本院判決如
左：
      主   文
上訴駁回。
第二審訴訟費用由上訴人負擔。
      事   實
甲、上訴人方面：
一、聲明：
  (一)、原判決關於上訴人敗訴部分廢棄。
  (二)、右開廢棄部分請求駁回被上訴人在第一審之訴。
  (三)、第一、二審訴訟費用由被上訴人負擔。
二、陳述：除與原判決記載相同者，茲引用之外，補稱：
（一）證人楊榮權同當事者是同伙人一起辦理，且同一個店面辦理，其證言之可信度
      有疑問。
（二）在辦理支付命令及抵押物，強制執行事件中，都以本票執行，早在尚未展延利
      息之初，就提出雲林地方法院拍賣違約金之約定，債務人根本不知情。
（三）原先土地抵押第一順位以前一年多，本向鄰地戶每坪購買新台幣（下同）拾壹
      萬伍仟元成交，合併經多次繳稅。後尚未到期，就以法院本票支付命令向執行
      處不斷拍賣，最後低於購買時三倍不到，每坪不到四萬元，比公告地價還便宜
      。由被上訴人以第一順位承購，上訴人從事農業生產及研發新品種碰到相當不
      景氣及萎縮，在雲林地方法院，開辯論庭的時候，經被上訴人訴訟代理人洪士
      凱律師表明說對方債權人主頭是地下錢莊，違約金都須如此算法，上訴人甲○
      ○聽了，不但心酸，有如被九二一大地震壓倒所害，自己怎麼那麼呆，所害之
      壓力，一生尚未發生，經過如此困憂，特請庭上重視農民乏苦心及近年來產品
      不夠成本之事實，對違約金，上訴人確無能負起，第一順位的土地，價格拍賣
      不如政府公告地價，又要違約金多於幾倍所借本金，也是相當無奈。
三、證據：援引第一審所提之證據。
乙、被上訴人方面：
一、聲明：
  (一)、請駁回上訴。
  (二)、第二審訴訟費用由上訴人負擔。
二、陳述：除與原判決記載相同者，予以引用外，補稱：
（一）上訴人二人向被上訴人借款一百二十萬元，被上訴人以當時兩造同意之利率每
      百元日息０‧０八元（年息為百分之二八‧八），計算三個月利息為八萬六千
      四百元（每月利息為二萬八千八百元），被上訴人將此利息扣除交付現金一百
      十一萬三千六百元予上訴人二人，由上訴人甲○○親自點收，後來上訴人僅再
      付一次三個月之利息，而從八十七年八月十八日起至今四年多從未再付利息，
      亦未還本金，此亦有證人楊榮權於原審結證可憑，上訴人稱本金僅為八十二萬
      六千元，不足採信。
（二）原審已依一般客觀事實，社會經濟狀況及當事人所受損害情形，酌減違約金為
      依年息百分二十計算，即已將違約金從原約定之二百四十八萬五千八百元減至
      八十四萬二千四百十元，上訴人認違約金須再酌減，即不符公理。
三、證據：援用第一審所提證據。
      理   由
壹、程序方面：
一、按債權人或債務人對於分配表所載各債權人之債權或分配金額有不同意者，應於
    分配期日一日前，向執行法院提出書狀，聲明異議。前項書狀，應記載異議人所
    認原分配表之不當及應如何變更之聲明，強制執行法第三十九條定有明文。又異
    議未終結者，為異議之債權人或債務人，得向執行法院對為反對陳述之債權人或
    債務人提起分配表異議之訴；聲明異議人未於分配期日起十日內向執行法院為前
    二項起訴之證明者，視為撤回其異議之聲明；經證明者，該債權應受分配之金額
    ，應行提存；前項期間，於第四十條之一有反對陳述之情形，自聲明異議人受通
    知之日起算。同法第四十一條第一項前段、第三項、第四項亦有明文規定。又強
    制執行法第四十一條原規定異議人未為起訴之證明者，僅生執行法院得依原定分
    配表實行分配之效果，其所提起之訴訟，仍須進行，致生分配程序已終結，而仍
    須進行無益訴訟程序之現象，為加重異議人未為起訴證明之失權效果，強制執行
    法於八十五年十月九日修正時，即參考德國民事訴訟法第八百八十一條及日本民
    事執行法第九十條第六項之立法例，規定未於十日內為此證明者，視為撤回其異
    議之聲明。其異議既不存在，執行法院當然應依原定分配表實行分配，受訴法院
    亦應以其訴為不合法，裁定駁回之，以避免執行及訴訟程序之拖延。聲明異議人
    已為起訴之證明者，該債權應受分配之金額，應行提存，待將來判決確定時，依
    判決實行分配（參照強制執行法第四十一條修正理由第三點）。是解釋上，此聲
    明異議人須於十日內提出起訴證明之期間，宜解為法定期間。查原法院九十年度
    執字第五○八五號拍賣抵押物強制執行事件，原法院民事執行處於九十一年八月
    六日作成如附件所示之分配表，並定同年八月三十日為分配期日，惟本件上訴人
    於分配期日前之同年八月二十八日具狀對該分配表聲明異議，而此聲明異議經被
    上訴人於同年九月二日具狀向原法院民事執行處為反對陳述，原法院民事執行處
    並於同年月十八日通知上訴人有反對陳述之情事，前開通知於同年月二十日送達
    上訴人。嗣上訴人於同年十月一日提起本訴，並於同日即向原法院民事執行處提
    出起訴之證明等情，經原法院調閱九十年度執字第五○八八號拍賣抵押物強制執
    行卷宗查明屬實，並有卷附上訴人民事起訴狀上之原法院總收文章所載日期可稽
    。
    上訴人固於九十一年十月一日方提起本件分配表異議之訴，並向原法院民事執行
    處為起訴之證明，惟按強制執行程序，除本法有規定外，準用民事訴訟法之規定
    ，強制執行法第三十條之一定有明文；而當事人不在法院所在地住居者，計算法
    定期間，應扣除其在途期間，復為民事訴訟法第一百六十二條第一項前段所明定
    ，是計算本件上訴人提出起訴證明是否已逾強制執行法第四十一條第三項所規定
    之十日期間，自應扣除其在途期間。而上訴人住居於雲林縣土庫鎮，非原法院所
    在地之雲林縣虎尾鎮，依法院訴訟當事人在途期間標準表，其在途期間為二日，
    是自上訴人收受被上訴人為反對陳述之書狀之日（九十一年九月二十日）起，上
    訴人至遲應於九十一年十月一日向原法院民事執行處提出起訴之證明，上訴人已
    於法定期限內提出，有如前述，則上訴人提起本件分配表異議之訴，應認已遵守
    強制執行法第四十一條第三項所規定之十日法定期間，合先敘明。
二、次按抵押權人，於債權已屆清償期，而未受清償者，得聲請法院拍賣抵押物，就
    其賣得價金而受清償，民法第八百七十三條第一項定有明文。是抵押權人聲請法
    院為拍賣抵押物之裁定，係屬非訟事件，此項裁定縱已確定，亦無實質的確定力
    （最高法院六十六年度台上字第一○○○號判例參照）。查本件被上訴人係以台
    灣雲林地方法院八十七年度拍字第五八○號准許拍賣抵押物裁定聲請強制執行（
    台灣雲林地方法院九十年度執字第五○八五號），有該裁定可稽（見台灣雲林地
    方法院九十年度執字第五○八五號卷），玆上訴人對於被上訴人向原法院民事執
    行處所陳報如其聲明所示之債權既已有爭執，而之前准許強制執行之裁定，對上
    訴人所爭執之上揭各債權，並無實質之確定力，從而，上訴人訴請確認被上訴人
    之上揭債權不存在，其程序尚無不合，併予敘明。
貳、實體方面：
一、本件上訴人起訴主張：渠等曾提供坐落雲林縣土庫鎮○○段六六－一地號土地設
    定一百二十萬元之抵押權為擔保，向被上訴人借款，惟實際僅借得八十二萬六千
    元，詎被上訴人就上開借款仲介費用及預扣之利息等均列入借款範圍，並獲准裁
    定拍賣上開不動產，在台灣雲林地方法院九十年度執字第五○八五號事件作成分
    配表執行中，申報其借款本金為一百二十萬元，因渠等僅借得本金八十二萬六千
    元，其超過部分，上訴人之債權不存在，應自分配表內刪除；又利息及違約金部
    分，被上訴人亦以本金一百二十萬元為計算之基礎，顯然不合，應予減除；且違
    約金以每百元日息一角五分計算，年息達百分之五十四，顯然過高，為此請求應
    減為按年利率百分之五計算違約金，並不得將之列入分配表參加分配等語。被上
    訴人則以：上訴人二人於民國八十七年二月十九日開立面額一百二十萬元，到期
    日同年五月十九日之本票乙紙，向被上訴人借用一百二十萬元，被上訴人以當時
    兩造同意之利率，每百元日息○‧○八元（年利率百分之二八‧八），計算三個
    月利息為八萬六千四百元（每月利息為二萬八千八百元），被上訴人將此利息預
    扣後交付現金一百十一萬三千六百元予上訴人二人，嗣上訴人僅再付一次三個月
    之利息，而自八十七年八月十八日起至今，四年多從未再付利息，亦未償還本金
    ，上訴人謂僅取得八十二萬六千元，並非事實；至借款之介紹費、代書費及設定
    費本即應由借款人負擔，與被上訴人無涉，自不得從借款中扣除。關於違約金利
    率之約定，因非利息，故不適用民法第二百零五條之規定，雖違約金顯然過高有
    失公平，可請求法院酌減，但本件借款違約金每百元日息一角五分，並未超高約
    定借款利率每百元日息○‧○八元之一倍，顯非過高，上訴人請求酌減，實無理
    由；由於上開一百二十萬元借款，被上訴人確曾預扣利息八萬六千四百元，因此
    被上訴人願以本金一百一十一萬三千六百元計算利息、違約金，由於本件借款抵
    押權設定登記時，以年利率百分之五計算，自八十七年八月十八日起至九十一年
    五月二十九日止，共一三八一日，利息應為二十一萬零六百六十九元；而違約金
    應為二百三十萬六千八百二十二元等語，資為抗辯。
二、查上訴人主張：其為原法院九十年度執字第五○八五號民事強制執行事件之債務
    人，被上訴人為債權人，本件強制執行事件，經原法院民事執行處於九十一年八
    月六日作成如附件所示之分配表，並通知兩造，被上訴人陳報至九十一年五月二
    十九日對伊有借款債權一百二十萬元，利息債權二十二萬七千零一十四元，違約
    金債權二百四十八萬五千八百元未獲清償，經原法院民事執行處將上揭各筆債權
    金額列入分配受有如分配表所示之分配金額等情，為被上訴人所不爭執，並經原
    審調閱原法院九十年度執字第五○八五號民事強制執行事件案卷查明無訛，堪信
    為真實。
三、上訴人另主張其僅向被上訴人借得本金八十二萬六千元及兩造所定違約金過高等
    情，惟為被上訴人所否認，並以上開情辭置辯，是上訴人積欠被上訴人之借款本
    金、利息金額各為若干，及兩造間有關違約金之約定是否過高，即應加以審究，
    玆分述如下：
（一）關於借款本金部分：查上訴人係向被上訴人借用一百二十萬元，而被上訴人曾
      預扣三個月之利息計八萬六千四百元，其餘一百十一萬三千六百元之借貸金額
      ，被上訴人均以現金交由上訴人甲○○收取等情，業據證人楊榮權於原審證稱
      ：「因為兩造借貸要辦理抵押權設定登記，所以委託我為他們辦理抵押權設定
      登記，當初是借一百二十萬元，兩造有講好要預扣三個月的利息，三個月的利
      息總共八萬六千四百元，當時撥款是用現金支付，在我的代書事務所裡交付，
      交給上訴人甲○○，由他親自點收，當時是一手交錢，一手交本票。」等語綦
      詳（詳原審九十一年十一月八日言詞辯筆錄），復有被上訴人提出，而為上訴
      人所不爭執之發票人為上訴人二人，發票日為八十七年二月十九日，到期日為
      八十七年五月十八日，面額一百二十萬元之本票一紙附卷可證，被上訴人主張
      其已交付借款本金一百一十一萬三千六百元予上訴人乙節，堪認屬實。按金錢
      借貸契約係屬要物契約，須以金錢或其他代替物之交付為構成要件，故利息先
      扣之金錢借貸，其貸與之本金數額，應以利息預扣後實際交付借用人之金額為
      準，該預扣利息部分，既未實際交付借用人，自不成立金錢借貸。據此，上訴
      人向被上訴人借用一百二十萬元時，被上訴人既已預先扣除三個月利息八萬六
      千四百元，僅實際交付上訴人借款本金一百一十一萬三千六百元等情，業據被
      上訴人自認屬實，揆諸上開說明，兩造間之借貸本金數額，自應以利息預扣後
      實際交付之一百十一萬三千六百元為準。上訴人空言主張僅借用八十二萬六千
      元云云，並未舉證證明，尚無足採。從而，上訴人請求確認被上訴人就附件所
      示分配表中所列之一百二十萬元債權原本中，超過一百十一萬三千六百元部分
      之借款債權（即八萬六千四百元）不存在，即屬有據，應予准許；逾此部分之
      請求則為無理由，不應准許。
（二）關於遲延利息部分：
    (1)查上訴人為向被上訴人借款，曾提供渠等所有坐落雲林縣土庫鎮○○段六六－
      一地號土地，為被上訴人設定一百二十萬元抵押權以為擔保，並約定債務清償
      日期為八十七年五月十七日，利息依照中央銀行核定基本放款利率計算，遲延
      利息同前，違約金依照債權額每百元日息一角五分計算等情，有兩造所立之抵
      押權設定契約書可稽（見台灣雲林地方法院九十年度執字第五○八五號卷）。
      另本件借款至約定清償期日（即八十七年五月十七日）後，上訴人曾再對被上
      訴人清償三個月（即至八十七年八月十七日止）利息等情，亦為被上訴人所自
      認，是自八十七年八月十八日起，迄至原法院民事執行處通知被上訴人提出債
      權計算書（被上訴人自行計算截止日為九十一年五月二十九日）止，上訴人已
      逾期一千三百八十一日，上訴人自應依兩造所約定之中央銀行核定基本放款利
      率給付被上訴人遲延利息。惟按利率管理條例已於七十四年十一月二十七日廢
      止，是本件借款，欲依二造先前約定之利率計算遲延利息，自無所憑，應即視
      同未有利率之約定。復參諸民法第二百零三條「應付利息之債務，其利率未經
      約定，亦無法律可據者，週年利率為百分之五」之規定，是本件兩造借款之遲
      延利息，自應依週年利率百分之五計算。
    (2)本件二造之借款金額應為一百十一萬三千六百元，已如前述，是上訴人自八十
      七年八月十八日起至九十一年五月二十九日止，遲延期間共計一千三百八十一
      日，以週年利率百分之五計算，其得主張優先受償之遲延利息即為二十一萬零
      六百六十九元（0000000×5%÷365×1381=210669，元以下四捨五入）。被上
      訴人向原法院民事執行處陳報上訴人尚欠其遲延利息債務為二十二萬七千零一
      十四元，顯有未合。從而，上訴人請求確認被上訴人就附件分配表中所列之二
      十二萬七千零一十四元利息債權中超過二十一萬零六百六十九元部分（即一萬
      六千三百四十五元）不存在，即屬有據，應予准許；逾此部分之請求則屬無理
      由，不應准許。
（三）關於違約金部分：
    (1)按依民法第二百五十條之規定，違約金之性質區分為損害賠償預定性質之違約
      金，及懲罰性違約金，前者乃將債務不履行債務人應賠償之數額予以約定，亦
      即一旦有債務不履行情事發生，債務人即不待舉證證明其所受損害係因債務不
      履行所致及損害額之多寡，均得按約定違約金請求債務人支付，此種違約金於
      債權人無損害時，不能請求；後者之違約金係以強制債務之履行為目的，確保
      債權效力所定之強制罰，故如債務人未依債之關係所定之債務履行時，債權人
      無論損害有無，皆得請求，且如有損害時，除懲罰性違約金，更得請求其他損
      害賠償（最高法院八十三年度台上字第二八七九號判決參照）。查本件借款依
      兩造所立抵押權設定契約書所載，關於利息、違約金約定：「利息：依照中央
      銀行核定基本放款利率計算。遲延利息：同前。違約金：依照債權額每百元日
      息一角五分計算。」，是依上開之約定，上訴人如未依約履行，除應給付遲延
      利息外，尚須給付違約金，是兩造所約定之違約金係屬懲罰性違約金甚明。從
      而，被上訴人依前開約定，請求將違約金列入分配表，自屬正當。
    (2)次按約定之違約金過高者，法院得減至相當之數額，民法第二百五十二條定有
      明文。惟是否相當，即須依一般客觀事實，社會經濟狀況及當事人所受損害情
      形，以為斟酌之標準。且約定之違約金過高者，除出於債務人之自由意思，已
      任意給付，可認為債務人自願依約履行，不容其請求返還外，法院仍得依前開
      規定，核減至相當之數額（最高法院七十九年度台上字第一九一五號判例參照
      ）。本件兩造約定違約金以每百元日息一角五分計算，其折算利率已達週年利
      率百分之五十四，已如前述，依此計算，被上訴人對上訴人之債權本金僅為一
      百十一萬三千六百元，經歷三年九月餘，竟得向上訴人請求違約金二百四十八
      萬五千八百元，達本金之二倍餘，客觀上核屬過高，爰參酌上訴人如依約履行
      主債務，被上訴人所得者為金錢，而使用金錢之對價為利息，上訴人未依約清
      償，被上訴人所失者應相當於利息之利益，復參酌民法第二百零五條「約定利
      率超過週年百分之二十者，債權人對於超過部分之利息，無請求權」之規定，
      因認被上訴人請求上訴人給付之違約金應酌減為週年百分之二十計算，始為允
      洽。而被上訴人本金債權為一百十一萬三千六百元，依週年百分之二十計算違
      約金，每日為六百十元（0000000×20﹪÷365=610，元以下四捨五入）被上訴
      人雖向原法院民事執行處陳報上訴人尚欠其借款遲延利息為八十七年五月十七
      日，至九十一年五月二十九日（即被上訴人依原法院民事執行處通知提出債權
      計算書所認列之計算截止日期），已逾期一千四百七十三日，惟被上訴人僅列
      上訴人逾期一千三百八十一日，故就違約金部分，上訴人應給付被上訴人金額
      應為八十四萬二千四百十元（計算式：610×1381=842410）。
    (3)本件上訴人應給付之違約金為八十四萬二千四百一十元，惟被上訴人向原審民
      事執行處陳報上訴人尚欠之本件借款違約金債務為二百四十八萬五千八百元，
      自有未合。從而，上訴人請求確認被上訴人就如附件分配表中所列之二百四十
      八萬五千八百元違約金債權，超過八十四萬二千四百一十元部分（即一百六十
      四萬三千三百九十元）不存在，即屬有據，應予准許；逾此部分之請求則為無
      理由，不應准許。
四、綜上所述，上訴人迄至九十一年五月二十九日止，積欠被上訴人之借款本金為一
    百十一萬三千六百元，遲延利息為二十一萬零六百六十九元（計算起迄日為八十
    七年八月十八日至九十一年五月二十九日），違約金為八十四萬二千四百一十元
    （計算起迄日為八十七年八月十八日至九十一年五月二十九日），則台灣雲林地
    方法院九十年度執字第五○八五號強制執行事件，於九十一年八月六日所作成之
    如附件所示分配表，列計上訴人積欠被上訴人之本金債務為一百二十萬元，利息
    債務為二十二萬七千零一十四元，違約金債務為二百四十八萬五千八百元，自有
    未合。從而，上訴人請求確認被上訴人就其超過部分之債權不存在，並不得列入
    上開分配表中受分配之請求，即屬有據，應予准許；至於逾此部分之請求，則屬
    無理由，不應准許。原審就上開不應准許部分為上訴人敗訴之判決，並無不合，
    上訴意旨仍執陳詞指摘原判決不當，求予廢棄改判，非有理由，應予駁回。
五、本件事證已臻明確，兩造其餘主張及舉證，核與判決結果無影響，爰不一一論述
    ，併此敘明。
據上論結，本件上訴為無理由，依民事訴訟法第四百四十九條條第一項、第八十五條
第一項前段、第七十八條，判決如主文。
中      華      民      國    九十二    年      五      月    二十七    日
                                    臺灣高等法院臺南分院民事第二庭
~B審判長法官  吳    志    誠
~B      法官  周    素    秋
~B      法官  楊    省    三
右為正本係照原本作成。
不得上訴
中      華      民      國    九十二    年      五      月    二十八    日
~B法院書記官  謝    淑    玉


司法院資訊處製作；財團法人民間司法改革基金會備份。
